ACORDAO-COMPLETO-2551979

ACÓRDÃO 2842/2023 ATA 10/2023 - SEGUNDA CÂMARA

VISTOS, relatados e discutidos os embargos de declaração opostos por Geni Ribeiro em face do Acórdão 3770/2022-TCU-Segunda Câmara,
ACORDAM os Ministros do Tribunal de Contas da União, reunidos em Sessão da Segunda Câmara, ante as razões expostas pelo Relator, e com fundamento nos arts. 32, inciso II, e 34 da Lei 8.443/1992, em:
9.1. conhecer dos presentes embargos de declaração e, no mérito, rejeitá-los;
9.2. dar ciência desta deliberação ao Tribunal Regional Federal da 1ª Região e à embargante.

Embargos de declaração opostos contra acórdão, por meio do qual este Tribunal, em processo de aposentadoria, julgou parcialmente procedente o pedido de reexame interposto pela interessada, para tornar sem efeito o subitem b.1 do item 1.7, alínea b do Acórdão 14.427/2021-TCU-2ª Câmara, que considerou ilegal o ato de aposentadoria.

Segunda Câmara

Tribunal Regional Federal da 1ª Região.

3. Embargante: Geni Ribeiro (XXX.550.191-XX).

13.1. Ministros presentes: Vital do Rêgo (Presidente), Augusto Nardes (Relator), Aroldo Cedraz e Antonio Anastasia.
13.2. Ministro-Substituto presente: Marcos Bemquerer Costa.

AUGUSTO NARDES

Ministro Augusto Nardes.

Trata-se de embargos de declaração opostos por Geni Ribeiro em face do Acórdão 3770/2022-TCU-Segunda Câmara, por meio do qual este Tribunal, em processo de aposentadoria, julgou parcialmente procedente o pedido de reexame interposto pela interessada, para tornar sem efeito o subitem "b.1" do item 1.7, alínea "b" do Acórdão 14427/2021-TCU-Segunda Câmara, que considerou ilegal o ato de aposentadoria.
2.	O ato da ora embargante foi considerado ilegal, por meio do Acórdão 14427/2021-TCU-Segunda Câmara, de relatoria do Ministro Bruno Dantas, visto a inclusão irregular nos proventos de parcelas decorrentes da incorporação de quintos ou décimos de funções comissionadas exercidas após 8/4/1998, além dos limites previstos nos arts. 3º e 5º da Lei 9.624/1998, que admitiam, após aquela data, apenas a contabilização de tempo residual para integralização de um décimo decorrente do exercício de função iniciado até 10/11/1997, data de publicação da Medida Provisória 1.595-14, convertida na Lei 9.527/1997, que extinguiu a vantagem dos quintos/décimos. 
3.	O Acórdão 3770/2022-TCU-Segunda Câmara, de minha relatoria, deu provimento parcial ao pedido de reexame para tornar sem efeito o subitem "b.1" do item 1.7, alínea "b" do Acórdão 14427/2021-TCU-Segunda Câmara, que determinava o destaque da referida parcela, visto que a inativa fez prova inequívoca de que a incorporação dos quintos referentes ao período entre 8/4/1998 e 4/9/2001 teve por base decisão judicial transitada em julgado (elementos de peças 22 a 29) .
4.	Nesta oportunidade, a embargante alega que houve contradição na decisão embargada, haja vista o acórdão ter reconhecido que a vantagem de quintos possui amparo em decisão judicial transitada em julgado e, ao mesmo tempo, ter considerado o ato ilegal.
5.	A embargante finaliza suas considerações recursais requerendo que os embargos sejam acolhidos para que seja reconhecido à autora o direito de permanecer percebendo a vantagem "quintos/décimos".
	
	É o Relatório.

Katiuscia Pereira de Alvim (42511/OAB-DF), representando Geni Ribeiro.

Procuradora-Geral Cristina Machado da Costa e Silva.

PESSOAL. APOSENTADORIA. PARCELA QUINTOS CONCEDIDA DE FORMA IRREGULAR. ILEGALIDADE. NEGATIVA DE REGISTRO. PEDIDO DE REEXAME. CONHECIMENTO. PROVIMENTO PARCIAL. EMBARGOS DE DECLARAÇÃO. CONHECIMENTO. INEXISTÊNCIA DA CONTRADIÇÃO ALEGADA. TENTATIVA DE DISCUSSÃO DO MÉRITO. REJEIÇÃO. CIÊNCIA.

APOSENTADORIA (APOS)

Unidade de Auditoria Especializada em Recursos (AudRecursos).

Trata-se, neste momento processual, de embargos de declaração opostos por Geni Ribeiro em face do Acórdão 3770/2022-TCU-Segunda Câmara, por meio do qual este Tribunal, em processo de aposentadoria, julgou parcialmente procedente o pedido de reexame interposto pela interessada, para tornar sem efeito o subitem "b.1" do item 1.7, alínea "b" do Acórdão 14427/2021-TCU-Segunda Câmara, que considerou ilegal o ato de aposentadoria.
2.	A aposentadoria da ora embargante foi julgada ilegal devido à inclusão irregular nos proventos de parcelas decorrentes da incorporação de quintos ou décimos de funções comissionadas exercidas após 8/4/1998, além dos limites previstos nos arts. 3º e 5º da Lei 9.624/1998, que admitiam, após aquela data, apenas a contabilização de tempo residual para integralização de um décimo decorrente do exercício de função iniciado até 10/11/1997, data de publicação da Medida Provisória 1.595-14, convertida na Lei 9.527/1997, que extinguiu a vantagem dos quintos/décimos.
3.	O Acórdão 3770/2022-TCU-Segunda Câmara, de minha relatoria, deu provimento parcial ao pedido de reexame para tornar sem efeito o subitem "b.1" do item 1.7, alínea "b" do Acórdão 14427/2021-TCU-Segunda Câmara, que determinava o destaque da referida parcela, visto que a inativa fez prova inequívoca de que a incorporação dos quintos referentes ao período entre 8/4/1998 e 4/9/2001 teve por base decisão judicial transitada em julgado (elementos de peças 22 a 29) .
4.	Nesta oportunidade, a embargante alega, basicamente, que a decisão proferida se manifestou de forma contraditória, por ter reconhecido que a vantagem de quintos possui amparo em decisão judicial transitada em julgado e, ao mesmo tempo, ter considerado o ato ilegal.
5.	Antes de adentrar no mérito da alegação de contradição apresentada nos embargos, devo observar que a natureza peculiar dessa espécie recursal restringe o seu alcance à mera correção de obscuridade, omissão ou contradição da deliberação recorrida, a fim de esclarecer, interpretar ou completar o pronunciamento anteriormente emitido, em benefício da sua melhor compreensão ou inteireza (v.g.: Acórdão 434/2018-TCU-Plenário, entre outros) .
6.	A doutrina atualizada, bem representada pela inteligência de Vicente Greco Filho, define esses vícios da deliberação nos seguintes termos:
	" (...)  obscuridade: defeito consistente na difícil compreensão do texto da sentença e pode decorrer de simples defeito redacional ou mesmo de má formulação de conceitos, havendo obscuridade quando a sentença está incompreensível no comando que impõe e na manifestação de conhecimento e vontade do juiz.
	contradição: afirmação conflitante, quer na fundamentação, quer entre a fundamentação e a conclusão, sendo que, nesses casos, a correção da sentença, em princípio, não levaria a uma verdadeira modificação da sentença, mas apenas a um esclarecimento de seu conteúdo.
	omissão: caso em que a sentença é complementar, passando a resolver questão não solucionada, ganhando substância, portanto, sendo que as questões que devem ser resolvidas pelo juiz são todas as relevantes postas pelas partes para a solução do litígio, bem como as questões de ordem pública que o juiz deve resolver de ofício, como, por exemplo, a coisa julgada." (in Direito Processual Civil Brasileiro 11ª edição, 2º Volume, Editora Saraiva, p. 259/260) .
7.	No mesmo sentido a jurisprudência dos tribunais pátrios, da qual reproduzo mais uma vez excerto do voto condutor da deliberação transcrita a seguir, do egrégio STJ, a rememorar que os declaratórios:
	" (...) objetivam expungir da decisão embargada, o vício da omissão, entendida como aquela advinda do próprio julgado e prejudicial à compreensão de causa, e não aquela que entenda o embargante, ainda mais como meio transverso a impugnar os fundamentos da decisão recorrida." (STJ, EDcl REsp 351490, DJ 23/09/2002) .
8.	Pelas definições apresentadas nos itens anteriores, entendo que não se observa a alegada contradição suscitada pelo embargante, mas uma maneira transversa de se rediscutir o mérito da decisão combatida, o que não é cabível pela via estreita dos embargos. Por essa razão, estes embargos devem ser rejeitados, sem prejuízo de se prestar os seguintes esclarecimentos à recorrente.
9.	Quanto à legalidade do ato, conforme esclarecido no voto condutor da decisão ora embargada, ainda que haja a comprovação de decisão judicial favorável à embargante junto ao órgão de origem, com a consequente continuidade do pagamento das parcelas referentes aos quintos, tendo em vista decisão judicial transitada em julgado, permanece o julgamento pela ilegalidade, uma vez que a comprovação do trânsito em julgado, por si só, não possui o condão de alterar o julgamento pela ilegalidade do ato de aposentadoria pela Corte de Contas. Ressalte-se que o STF deixou assente que a incorporação de quintos, no período de 8/4/1998 até 4/9/2001, ofende o princípio da legalidade, nos termos da tese firmada em sede de repercussão geral, Tema 395. 
	Ante o exposto, VOTO no sentido de que o Tribunal adote o acórdão que ora submeto à deliberação deste Colegiado.
TCU, Sala das Sessões, em 18 de abril de 2023.
Ministro JOÃO AUGUSTO RIBEIRO NARDES 
Relator